【裁判字號】    97,訴,681
【裁判日期】    980409
【裁判案由】    拆屋還地
【裁判全文】
臺灣士林地方法院民事判決               97年度訴字第681號
原      告  乙○○
                        樓
被      告  甲○○
訴訟代理人  陳朝和律師
上列當事人間請求拆屋還地事件，本院於民國98年3 月26日言詞
辯論終結，判決如下：
    主  文
原告之訴及其假執行之聲請均駁回。
訴訟費用由被告負擔二分之一，餘由原告負擔。
    事  實  及  理  由
一、原告起訴主張：坐落台北市○○區○○段2 小段531-2 地號
    土地，面積68平方公尺（下稱系爭土地），為原告與他人分
    別共有，詎被告竟無權占有系爭土地，擅自搭蓋門牌號碼為
    台北市○○區○○路1 段183 號3 層樓房（下稱系爭房屋）
    ，爰依民法第767 條、第821 條訴請被告拆屋還地予原告及
    其他共有人等情。並聲明：(一)被告應將坐落系爭土地內如起
    訴狀附圖所示A 部分之系爭房屋拆除，並將占用土地返還原
    告及其他共有人；(二)願供擔保請准宣告假執行。
二、被告則以：
 1、系爭房屋確為伊所有，原為二層樓建築，地面層面積110.90
    平方公尺，騎樓16.70 平方公尺，二樓面積128.95平方公尺
    ，總面積256.55平方公尺，均坐落在南港段2 小段531 地號
    土地上，並未占有系爭土地，該房屋因嗣後火災退縮15公分
    整修並加蓋三樓，自亦不可能逾越原一、二樓之範圍，此有
    92年1 月27日台北市松山地政事務所之建物測量成果圖為憑
    。
 2、本件前曾由其他共有人張謝菊等人於81年間對被告之被繼承
    人林再旺以其占用系爭土地而提出返還不當得利之訴訟，當
    時屋前之系爭土地尚未經台北市政府闢建為人行道，依台北
    市政府當時公布之都市計畫圖，被告門前之南港路一段之寬
    度不過20公尺，該訴訟確定數年後，台北市政府公布新之都
    市計畫圖，將南港路一段之寬度拓寬為21公尺，隨後又施工
    拓寬水溝，並加蓋舖設機車停車格，是南港路一段之總寬度
    為22.9公尺，被告之被繼承人林再旺之前所占用之系爭土地
    ，已因道路、水溝等之拓寬而不再有占用之情形，被告受林
    再旺之贈與取得系爭房屋，自亦不可能占用原告共有之系爭
    土地。
 3、系爭土地地目為「道」，橫亙於被告房屋之前，是被告進出
    南港路一段必經之路，而被告亦為系爭土地之共有人之一，
    有共同使用系爭土地之權利，況系爭房屋已興建迄60年以上
    ，縱有占有系爭土地，但土地共有人從未提出拆屋還地之訴
    ，足引起義務人認為權利人已不欲行使其權利；再者，原告
    於97年4 月27日始取得系爭土地之應有部分8704分之1 ，其
    對本件占有區區之地，且係供公眾使用，非被告單獨占用之
    情形，不提出不當得利之訴而貿然起訴拆屋還地，其權利之
    行使違民法第148 條之規定等語置辯。並聲明：原告之訴駁
    回。如受不利之判決，願供擔保請求免假執行。
三、本院之判斷：
    原告主張：坐落台北市○○區○○段2 小段531-2 地號土地
    ，為原告與他人分別共有，各共有人並無分管契約。詎被告
    竟無權占有系爭土地，擅自搭蓋門牌號碼為台北市○○區○
    ○路1 段183 號3 層樓房之事實，固據提出土地登記謄本、
    土地複丈成果圖等件為證；被告則否認有占用系爭土地，並
    以上情抗辯。是以本件爭執要旨：系爭房屋有無占用系爭土
    地？如有，則原告行使權利是否違反民法第148 條？以下分
    述之：
  (一)本件經本院赴現場履勘，並囑託台北市松山地政事務所測量
    結果，以系爭房屋占用系爭土地面積為12平方公尺，有該所
    製作之複丈成果圖一份在卷可按 (在本院卷、133 頁、156
    頁)， 惟本件前經台灣高等法院86年上更三字第562 號測量
    被告之被繼承人林再旺占用系爭土地之面積為11.36 平方公
    尺 (該判決影本附見本院卷44~77 頁)， 兩者並不相同，被
    告復爭執其於前案判決後已退縮建築云云，是以尚難依上開
    複丈成果圖判斷被告之系爭房屋占用系爭土地之範圍及面積
    ，另按「戶地測量採數值法測繪者，其圖根點至界址點之位
    置誤差不得超過下列限制：一、市地：標準誤差二公分，最
    大誤差六公分。」又「複丈應以圖根點或界址點作為依據，
    並應先檢測圖根點及界址點，所測得點位間之距離與由坐標
    反算之距離，其差不得超過下列限制：一、市地：0. 005公
    尺√S ＋0.04公尺 (S 係邊長，以公尺為單位)。 」地籍測
    量規則第73條、247 條分別定有明文。台北市松山地政事務
    所上述之測量與前述86年間之測量誤差約為0.56平方公尺，
    顯不符該規則之規定，從而本院再囑託台北市政府地政處土
    地開發總隊測量，並請標示出系爭土地四至之尺寸，經測量
    結果，系爭房屋占有系爭土地如附圖所示黃色部分、面積11
    .29 平方公尺，製有複丈成果圖，附鑑定書各一份在卷可按
     (在本院卷201~204 頁)， 是被告之房屋占有系爭土地之事
    實已堪認定。
  (二)被告雖抗辯：依92年1 月27日台北市松山地政事務所之建物
    測量成果圖可見系爭房屋係興建於南港段2 小段531 地號上
    ，並未興建在系爭531~2 地號土地等語，經查：依被告所提
    出之上述測量成果圖，已註明「本件係依照現場指界測量繪
    製」 (見本院卷第93頁)， 經本院向台北市松山地政事務所
    函查該測量成果圖之繪製情形，復以：「旨揭建物係39年間
    辦竣登記，因本所78年間颱風淹水致該建物測量成果圖毀損
    ，嗣92年建物所有權人申請補建該成果圖，本所爰參照登記
    簿記載資料及申請人指界補，尚無就該建物現況與登記資料
    是否相符重新審核。」等語，有該所北市松地二字第097315
    32100 號函在卷可稽 (見本院卷166 頁)， 可見該次測量係
    依照現場指界而測繪，並非依其鄰接四週適當範圍內之經界
    線及附近圖根點繪製，故該建物雖然全部繪製於531 地號上
    ，但並非該建物實際占有之土地實況，故被告此項抗辯並不
    足採。
  (三)被告復辯稱：伊之房屋曾因道路之拓寬而拆除，已退縮約15
    公分，故不可能占用系爭土地云云，並提出台北市政府公布
    之都市計畫圖影本二件及台北市政府工務局新建工程處 (下
    稱新工處)83 年9 月2 日北市工新配字第18972 號函影本一
    件為證，惟查：
 1、被告所提出台北市政府之都市計畫圖影本二份 (分別附本院
    卷第101 頁、150 頁)， 固有標示南港路二段之寬度分別為
    20公尺、21公尺，然該計畫圖亦標明「轉繪之計畫線無法準
    確，僅供參考使用，不能作為實施之依據，其正確位置應依
    都市計畫公告圖經實地釘樁分割為準」等語，是已難以僅憑
    該轉繪之計畫線遽推翻台北市測量總隊之測量。
 2、至於前開新工處函則係稱「前開房屋妨礙施工範圍，敬請依
    83.8.22 協調會商拆除期限內自行拆除完畢．．准予以不加
    高、不擴大、不變質原則，沿建築線退縮15公分門面修復。
    為免發生錯誤，施工前請洽本處．．測釘建築線」等語，惟
    嗣後實際於施工前、測釘建築線時，系爭房屋是否確實有妨
    礙施工而拆除或退縮15公分建築線，該函並未能證明，況且
    被告之系爭房屋本為二層建築，今則為三層建築 (有原告提
    出之照片二楨為憑)， 顯與該函所稱「准予『不加高』」之
    意旨不符，則見該函所稱與實際情形未必相符，被告尚難以
    該函證明未占用系爭土地。
  (四)綜上，本件被告所有系爭房屋如附圖所示黃色部分，面積11
    .29 平方公尺占用原告共有之系爭土地，堪可認定。惟被告
    另以：原告行使權利違反民法第148 條等語，資為抗辯。是
    本件另一爭點：原告訴請拆屋還地有無權利濫用？
  1.按誠信原則乃斟酌事件之特別情形，衡量雙方當事人之利益
    ，使其法律關係臻於公平妥當之一種法律原則。又權利之行
    使，是否以損害他人為主要目的，應就權利人因權利行使所
    能取得之利益，與他人及國家社會因其權利行使所受之損失
    ，比較衡量以定之。倘其權利之行使，自己所得利益極少而
    他人及國家社會所受之損失甚大者，非不得視為以損害他人
    為主要目的，此乃權利社會化之基本內涵所必然之解釋。最
    高法院71年台上字第737 號著有判例。
  2.經查：系爭土地地目為「道」，橫亙於被告房屋之前，是被
    告進出南港路一段必經之路，而被告系爭房屋所占用系爭土
    地之部分，為騎樓 (及其上之二、三層樓)， 亦即供作行人
    行走之用，符合系爭土地地目「道」之用途，此有原告提出
    之照片存卷可稽（本院卷212 頁)， 並經本院現場履勘，製
    有勘驗筆錄附卷可按 (本院卷第129 頁)； 且被告亦為系爭
    土地之共有人之一，有土地登記簿謄本影本附卷為憑 (本院
    卷第153 頁)； 雖本件數十共有人間並無分管之協議，被告
    不得就特定部分占有使用，惟不能否認其仍有共同使用系爭
    土地之權利。而原告就系爭「道」之土地，即使收回後，亦
    因該土地是被告進出南港路一段必經之路，僅能供「道」之
    使用，不能作為他用，與現在為騎樓亦係供行人行走之用，
    並無二致，則原告之收回系爭土地，對原告而言，實益何在
    ，未見原告說明，已難認確實有收回之必要；再者，本件其
    他共有人前曾於81年間對系爭房屋之所有人提出「返還不當
    得利」之訴，而並未提起「拆屋還地」之訴，亦可概見拆除
    房屋請求還地，對共有人並無大實益；反之，若被告拆除系
    爭房屋則須拆除騎樓及其上之二、三樓部分，對之則有重大
    損害，比較衡量下，原告訴請拆屋還地，自己所得利益極小
    而被告所受之損失則大，是被告抗辯原告行使權利，有違民
    法第148 條之規定等情，尚非不可採。
  3.至於原告所稱：被告明知系爭土地無分管協議，仍在本件訴
    訟繫屬中之97年8 月25日取得系爭土地應有部分17408 分之
    1 ，換算面積僅0.0039平方公尺，顯然是想侵害其他共有人
    之權利，且若本案對原告不利之判決，豈不推翻原告與訴外
    人李俊仁等間之本院95年訴字第904 號、台灣高等法院96年
    上易字第161 號判決等語。經查被告之系爭房屋建築完成於
    29年8 月8 日，有建物所有權狀影本一份附卷可按 (本院卷
    第92頁)， 距今已69年之久，而本件前曾由其他共有人張謝
    菊等人於81年間對被告之被繼承人林再旺以其占用系爭土地
    而提出返還不當得利之訴訟，判決結果被告之被繼承人林再
    旺應返還不當得利確定，則被告於受贈系爭房屋後、本案繫
    屬中之97年8 月間向他共有人買受系爭土地應有部分17408
    分之1 ，希冀系爭房屋之占有並非全無權源，然而，法律上
    因本件數十共有人間並無分管之協議，被告不得就特定部分
    占有，被告之冀望不符法律規定，乃不懂法律之故，尚難因
    此即謂被告是想侵害其他共有人之權利；另原告所稱上述之
    判決，係原告對系爭房屋隔壁之185 號 (亦為3 層樓房)之
    所有權人請求拆屋還地之訴，原告並獲全部勝訴判決 (判決
    書影本附本院卷180 至185 頁)。 本件情形與該案固相似，
    惟各案當事人不同致有不同之主張及陳述；查該案之被告並
    未提出原告請求有權利濫用之抗辯，是以該案判決就此並無
    表示意見，而本件被告既提出原告有權利濫用之虞，是以本
    院自須就此抗辯為審酌，本件判決之結果因而與上述案件之
    判決結果不同，然不能即以此謂本判決係推翻上述案件。
  4.原告另主張：系爭房屋本是二樓層，現加蓋為三樓層，係屬
    即報即拆之新違建云云；經查，系爭房屋由二層加蓋成三層
    ，縱使屬即報即拆之新違建，亦係屬台北市政府建管處之職
    掌，非法院職掌範圍，且被告之新違建既僅係三樓之部分，
    若被台北市政府建管處拆除，亦僅該部分，而被告原有之騎
    樓與二層樓占用系爭土地，仍與被告抗辯原告權利濫用乙節
    有關，本院自不可因第三層屬行政管理上之違建而不論被告
    之抗辯，附此敘明。
四、綜上所述，被告雖為系爭土地之共有人之一，惟共有人間並
    無分管之協議，被告之系爭房屋占用系爭共有土地之特定部
    如附圖所示黃色部分，面積11.29 平方公尺，共有人之原告
    本於所有權請求除去妨害，雖非無據，惟系爭土地地目為「
    道」，原告請求拆屋還地後，系爭土地仍僅能供道路使用，
    與現在系爭房屋占用之部分為騎樓，亦係供人行走使用之情
    形相同，原告權利之行使所獲利益甚小，而被告拆屋，損失
    則大，兩相比較下，原告之本件行使權利，難認無違反民法
    第148 條之虞，其請求被告拆屋還地，即難准許。其假執行
    之聲請，因訴被駁回而失依據，應併予駁回。
五、據上論結，本件原告之訴為無理由，依民事訴訟法第81條判
    決如主文。
中    華    民    國    98    年    4     月    9     日
                  民事第二庭  法  官  俞慧君
以上正本證明與原本無異。
如對本判決上訴，應於判決送達後20日內向本院提出上訴狀。
中    華    民    國    98    年    4     月    13    日
                              書記官  陳玉敏


司法院資訊處製作；財團法人民間司法改革基金會備份。
